【裁判字號】    99,消債聲,10
【裁判日期】    990927
【裁判案由】    聲請免責
【裁判全文】
臺灣臺南地方法院民事裁定            99年度消債聲字第10號
債  務  人  甲○○
上列當事人聲請消費者債務清理事件，於本院裁定清算程序終結
後移送裁定免責，本院裁定如下：
    主  文
債務人甲○○不免責。
    理  由
一、按法院為終止或終結清算程序之裁定確定後，除別有規定外
    ，應以裁定免除債務人之債務。又債務人有下列各款情形之
    一者，法院應為不免責之裁定，但債務人證明經普通債權人
    全體同意者，不在此限：一、於七年內曾依破產法或本條例
    規定受免責；二、隱匿、毀損應屬清算財團之財產，或為其
    他不利於債權人之處分；三、捏造債務或承認不真實之債務
    ；四、因浪費、賭博或其他投機行為，致財產顯然減少或負
    擔過重之債務，而生開始清算之原因；五、於清算聲請前一
    年內，已有清算之原因，而隱瞞其事實，使他人與之為交易
    致生損害；六、明知已有清算原因之事實，非基於本人之義
    務，而以特別利於債權人中之一人或數人為目的，提供擔保
    或消滅債務；七、隱匿、毀棄、偽造或變造帳簿或其他會計
    文件之全部或一部，致其財產之狀況不真確；八、故意於財
    產及收入狀況說明書為不實之記載，或有其他故意違反本條
    例所定義務之行為，消費者債務清理條例第132條、第134條
    定有明文。揆其立法理由係為避免債務人濫用清算程序以獲
    免責，進而保障債權人可受最低清償。又所謂浪費行為，係
    指債務人於顯見其經濟狀況不佳之情形下，猶恣意揮霍，生
    活支出超過個人收入所應支出之程度，致負擔更大債務，核
    其所為，於清算之原因有可歸責性，自有加以制止之必要，
    尚不宜使之免責，而有無浪費行為，端視債務人從事該行為
    時有無詳實之償還計畫等事實，倘無償還計畫、其他預定收
    入等，僅是先行花費或以射倖心態從事投機時，即屬之，自
    不應認可免其還款之責。
二、經查：
（一）本件債務人甲○○前依消費者債務清理條例聲請清算，經
      本院於民國98年3月10日裁定開始清算程序，嗣因債務人
      之財產不敷清償財團費用及財團債務，經本院於99年1月
      19日依同條例第129條第1項規定，以本院98年度執消債清
      字第18號裁定終止清算程序，該裁定並於99年1月28日公
      告在案，有上開裁定及本院清算公告證書各1份附於本院
      98年度執消債清字第18號卷宗足稽，並經本院調取上開卷
      宗核閱無誤。又本件因清算財團之財產不敷清償消費者債
      務清理條例第108條所定費用及債務，而依消費者債務清
      理條例第129條規定，裁定開始清算程序後，並以裁定終
      止清算程序。因此，本件普通債權人於此清算程序中，並
      未受分配分文。又債務人並未得普通債權人全體同意免責
      ，亦有各債權銀行覆本院函及陳報狀等附卷可稽，先予敘
      明。
（二）本院函請各債權人就本件債務人免責乙案表示意見，經各
      債權人陳述意見如下，並有各該債權人所提函文、陳報狀
      及消費款明細資料等在卷足佐：
    1.中國信託商業銀行股份有限公司略以：
      債務人於該行欠款主要係89年1月至6月間密集奢侈性消費
      所致（福元百貨2,764元、泛太平洋國際58,290元、通訊
      36,720元、服飾6,870元、依柔足1,300元、童裝5,000元
      、預借現金50,000元），其性質與數額非屬一般通常生活
      之必要費用，且債務人於未能全額清償欠款，其經濟狀況
      已有困難之同時，猶持續借款及奢侈性消費，實為浪費或
      其他投機行為。又債務人於聲請清算前二年間，可處分所
      得扣除自己及依法應受其扶養者所必要生活費用之數額，
      並審酌有無構成消費者債務清理條例第133條前段不應免
      責之情事，不同意免責等語。
    2.大眾商業銀行股份有限公司略以：
      該行對債務人並無債權，因此，就債務人免責乙事，不便
      表示意見等語。
    3.萬泰商業銀行股份有限公司略以：
      債務人之現金卡於89年3月間開始動用即提領27,000元，
      期間持續提領並繳付，至89年9月18日止，借貸本金餘額
      為27,452元；又債務人於89年3月3日向該行辦理信用貸款
      200,000元，爰不同意免責等語。
    4.台新國際商業銀行股份有限公司略以：
      債務人於聲請清算前二年間，可處分所得扣除自己及依法
      應受其扶養者所必要生活費用之數額，請審酌有無構成消
      費者債務清理條例第133條前段不應免責之情事，爰不同
      意免責等語。
    5.玉山商業銀行股份有限公司略以：
      債務人積欠該行欠款為現金卡，依債權表顯示，債務人償
      債能力與負債比例過於懸殊，顯然有奢侈浪費情事，爰不
      同意免責等語。
    6.富邦資產管理股份有限公司略以：
      債務人信用卡消費內容多為購物中心、百貨公司，顯係浪
      費而致無法負擔過重債務，爰不同意免責等語。
    7.匯誠第二資產管理股份有限公司略以：
      債務人正值青壯，並未殘疾有足夠謀生能力，逾期經濟能
      力不佳時，仍恣意揮霍，不能量入為出，累積欠款至無法
      支付之地步，爰不同意免責等語。
    8.元誠國際資產管理股份有限公司略以：
      債務人正值青壯，並未殘疾有足夠謀生能力，逾期經濟能
      力不佳時，仍恣意揮霍，不能量入為出，累積欠款至無法
      支付之地步，爰不同意免責等語。
    9.長鑫資產管理股份有限公司，就債務人是否免責乙事，未
      回覆意見。
（三）本院依上開債權人提出之債務人預借現金、現金卡及信用
      卡消費明細表綜合觀之，債務人持中國信託現金卡於89年
      2月6日開始預借現金5,000元，89年2月16日預借現金三筆
      計40,000元；另持萬泰商業銀行現金卡於89年3月27日預
      借現金二筆，計27,000元，90年4月22日提領現金30,670
      元，在將近三個月期間內，債務人預借現金即逾10萬元。
      除上開預借現金外，債務人又於89年3月3日向萬泰商業銀
      行信用貸款20萬元等情，有萬泰商業銀行所提授信契約書
      、借據等在卷可按。而債務人於聲請更生時自承，其聲請
      更生前每月收入平均僅為25,700元，有債務人財產及收入
      狀況說明書附於97年度消債清字第61號卷可按，則債務人
      上開短期間擴張信用之情形，顯然遠逾其清償能力。債務
      人值此經濟狀況惡化之情形下，本該緊縮消費並戮力還款
      ，惟其仍持續以信用卡消費進行消費，其消費內容除有上
      開頻繁之現金卡預借現金情形外，更不乏高單價之消費，
      諸如債務人於89年1月至5月間，即持中國信託商業銀行、
      富邦商業銀行、慶豐商業銀行之信用卡消費，在泛太平洋
      國際有限公司消費3筆，其金額高達58,290元；在雷達通
      訊行消費2筆，金額為47,520元；在震旦行股份有限公司
      消費1筆，金額為28,300元，金緻品實業有限公司消費1筆
      10,200元；大誠旅行社有限公司小港分公司消費1筆9,840
      元，短短四、五個月期間，僅上開大筆消費，其金額即高
      達154,150元，更遑論加計其他一般5,000元以下之消費；
      此外，債務人另有數筆顯非一般日常生活所需之高額支出
      （如水族寵物、手機通訊產品等消費）。就上開消費項目
      而言，其消費內容判斷，非用以維持基本生活，就消費數
      額，已明顯逾越一般人通常生活必要之支出金額，且遠非
      債務人之收入得以負擔。則債務人有擴張信用，恣意為奢
      侈性消費，已明顯逾越一般人通常生活必要之支出金額，
      堪可認定。
（四）再者，債務人在非急迫需要情況下向債權人借款，復在未
      完全清償先前所積欠之現金卡、信用卡等債務之情形下，
      又多次利用預借現金或信用卡消費之方式導致迅速累積債
      務，其財務之操作，遠逾其收入及經濟狀況，完全未考量
      日後履行債務之清償能力，顯係將自身消費、借貸之風險
      全部轉嫁由債權人承擔，難謂非投機之行為，則於債務人
      有浪費、投機之情況下，若允債務人得藉由消費者債務清
      理條例中之免責制度，以規避其應負擔之償還責任，顯與
      該制度係為保障誠實勤勉之債務人經濟生活之重建復甦之
      立法目的有違。況債務人對於經濟狀況不佳並未有所警惕
      ，亦未見其有何緊縮消費並戮力還款之行為，反持續向信
      用卡銀行大量借款，並為上述非必要之消費支出，顯已逾
      越日常生活所必須，故債務人有浪費行為，致財產顯然減
      少或負擔過重之債務，而生開始清算之原因等情，堪予認
      定。
（五）又債務人有因浪費、賭博或其他投機行為，致財產顯然減
      少或負擔過重之債務，而生開始清算之原因者，倘情節輕
      微，法院審酌普通債權人全體受償情形及其他一切情狀，
      認為適當者，得為免責之裁定。惟查，債務人之債務僅
      715,157元，有債務人債務清理聲請狀債權人清冊附於97
      年度消債清字第61號卷可按，然觀其上開信用貸款、預借
      現金、現金卡及大額消費之數額，短期間即累積高達40萬
      元之債務，已逾其債務總金額之半數，其情節自非輕微，
      併予敘明。
三、綜上所述，本件債務人既有消費者債務清理條例第134條第4
    款「因浪費、賭博或其他投機行為，致財產顯然減少或負擔
    過重之債務，而生開始清算之原因」之不免責事由，且本件
    各普通債權人均未於清算程序中受償，並均具狀表示不同意
    債務人免責，則依上開說明，債務人應不予免責，爰裁定如
    主文。
中    華    民    國    99    年    9     月    27    日
                  民事第三庭    法  官  張麗娟
以上正本係照原本作成
如對本裁定抗告須於裁定送達後10日內向本院提出抗告狀，並應
繳納抗告費新台幣1,000元整。
中    華    民    國    99    年    9     月    27    日
                                書記官  楊宗倫

司法院資訊處製作；財團法人民間司法改革基金會備份。
